臺灣臺北地方法院民事判決　　　　　　　　　　　　九十三年度簡上字第二四五號
　　上　訴　人　丁○○
　　訴訟代理人　陳雨凡律師
　　訴訟代理人　廖芳萱律師
　　被上訴人　　甲○○○商業銀行股份有限公司
　　法定代理人　乙○○
　　訴訟代理人　丙○
當事人間請求清償債務事件，上訴人對於中華民國九十三年二月十一日臺灣臺北地方
法院臺北簡易庭九十二年度北簡字第二七一一六號第一審判決提起上訴，本院於九十
三年六月四日言詞辯論終結，判決如下：
    主  文
上訴駁回。
第二審訴訟費用由上訴人負擔。
    事實及理由
一、被上訴人起訴主張：上訴人於民國八十九年十二月間與被上訴人訂立信用卡使用
    契約，以林嘉蘋為正卡持卡人，上訴人為附卡持有人，並請領威士信用卡，依約
    上訴人即得於特約商店簽帳消費，但應於消費翌月繳款截止日前向被上訴人清償
    ，若逾期未清償則應另行給付按日息萬分之五點四計算之利息，並分別按延滯第
    一個月當月、第二個月當月或第三個月以上按月計付逾期手續費新台幣（下同）
    一百五十元、三百元或六百元之違約金，且正卡持卡人與附卡持卡人應就各別使
    用信用卡所生應付帳款互負連帶清償責任；詎林嘉蘋自九十一年十一月一日起至
    九十二年五月十八日止，持前述信用卡至所示地點消費，且至九十二年六月起即
    未依約清償，尚積欠消費簽帳款二十六萬一千八百三十四元，爰依消費借貸及保
    證契約請求給付上開金額及約定利息及手續費。原審為被上訴人勝訴判決，並依
    職權宣告假執行，被上訴人於本院為駁回上訴之聲明。
二、上訴人則以下列辯詞資為抗辯：
（一）系爭約定條款第三條違反消費者保護法第十二條規定，違反誠信原則，對消費
      者顯失公平，應為無效：被上訴人透過系爭約定條款第三條此一定型化契約條
      款，使得附卡申請人變相為正卡申請人之連帶保證人，連帶保證人之信用是否
      良好非發卡銀行核准發卡之條件，亦非銀行控制風險手段，附卡持卡人須經正
      卡持卡人同意後始由正卡持卡人向發卡銀行申請，且正附卡共用消費額度、正
      卡持有人可片面終止附卡使用契約、正卡一旦被發卡銀行終止則附卡亦不得繼
      續使用，正附卡之消費帳款均會算於正卡持卡人每月帳單，非寄發給附卡持卡
      人，而由正卡持卡人一併繳納，亦即正卡持有人為附卡持有人之保證人，而非
      附卡持有人為正卡持有人之保證人。而系爭約定條款使附卡持有人負擔如此重
      大之責任，要與一般消費者對於申請附卡之認識完全不同，亦違反附卡制度存
      在目的，顯有不利於附卡持有人之情形。
（二）依系爭約定條款第三條將使附卡持卡人負擔非其所控制之危險：原審判決忽略
      現今社會，人情已疏，家庭關係破裂、情侶分手或夫妻離婚至為平常，一旦此
      等正、附卡間相當信任關係消失後，往往附卡持有人還須背負正卡持有人之債
      務，顯然違反消費者保護法之精神。況法律上個人人格本係獨立，原審判決僅
      以有相當親近信任關係推論正、附卡間對於彼此之信用狀況，遽認應負連帶債
      務人責任，顯過於擅斷。依系爭定型化契約約定之運作結果，同時意味附卡持
      有人對於正卡持有人之保證額度亦不斷提昇，因而使附卡持有人負擔非其所得
      控制之危險，消費者一般相信提高信用額度乃係一種信任、獎勵與尊榮，孰料
      無形間卻使附卡人負擔更高的保證風險，顯然已違反契約之公平誠信原則。
（三）依系爭約定條款第三條將使附卡持有人之給付與對待給付顯不相當：附卡申請
      人因與發卡銀行簽訂系爭信用卡約定條款後，須額外負擔正卡持有人之保證義
      務，反之發卡銀行並未因此增加對待給付義務，附卡持卡人之給付與對待給付
      顯不相當。持卡人對發卡銀行主要給付義務依信用卡使用契約之債之本旨，僅
      為支付委任報酬與按期清償消費款項，發卡銀行既未提供更多給付或服務之前
      ，要無理由使附卡持有人應額外負擔連帶清償之責。
（四）兩造訂立系爭信用卡約定條款時，未給予上訴人合理之審閱期間，違反消費者
      保護法，上訴人主張系爭約定條款第三條不構成契約之內容：上訴人於申請附
      卡時，被告並未依修正前消費者保護法施行細則第十一條規定給予上訴人三十
      日以內之合理期間，上訴人自得主張系爭約定條款第三條，並未成為契約內容
      ，況系爭條款第三條，因已超出上訴人締約當時所得合理遇見之範圍，且因字
      體細小及排版印刷過密等情，致難以注意其存在或辨識，依消費者保護法第十
      四條及其施行細則第十二條之規定，即不構成契約之內容。
（五）行政院消費者保護委員會於九十三年一月間決議，針對附卡應負連帶清償責任
      之約定條款已違反消費者保護法精神，應認為無效，法院作為定型化契約是否
      符合公平正義之最後審查者，實應本於消費者保護之精神，認定系爭信用卡使
      用契約中關於「．．．正卡持卡人或附卡持卡人就個別使用信用卡所生應付帳
      款互負連帶清償責任」此一定型化契約條款，違反誠信原則，對消費者顯失公
      平，依消費者保護法第十二條及民法第二百四十七條之一之規定，應認為無效
      。
（六）聲明：(一)原判決廢棄。(二)被上訴人在第一審之訴及假執行之聲請均駁回。
三、得心證之理由：
（一）查被上訴人主張上訴人於八十九年十二月間與被上訴人訂立信用卡使用契約，
      以林嘉蘋為正卡持卡人，上訴人為附卡持有人，並請領威士信用卡，林嘉蘋自
      九十一年十一月一日起至九十二年五月十八日止，持前述信用卡至所示地點消
      費，且至九十二年六月起即未依約清償，尚積欠消費簽帳款二十六萬一千八百
      三十四元之事實，業據其於原審提出信用卡申請書、信用卡消費明細表影本為
      證，並為上訴人所不爭執，應認為真實。又查被上訴人主張正卡持卡人與附卡
      持卡人應就各別使用信用卡所生應付帳款互負連帶清償責任等情，則為上訴人
      以上開辯詞資為抗辯，故本件爭執點在於系爭約定條款第三條是否違反消費者
      保護法第十二條、民法第二百四十七條之一之規定而無效？是否有給予上訴人
      合理之審閱期間？
（二）查被發卡銀行上訴人於信用卡申請時，僅審核正卡持卡人之財產、信用等狀況
      ，對附卡持卡人並未為徵信調查等情，為兩造所不爭執，則附卡持卡人在毋庸
      信用擔保下，即得與正卡持有人共同信用額度消費，且通常由正卡持卡人繳納
      消費款，而附卡持有人之債信能力通常較低，縱其自行申請信用卡，其信用額
      度亦當不高，則附卡持有人以申請附卡之方式，取得與正卡持卡人相同消費額
      度，就附卡持有人而言，未嘗不是一種高於自己能力以外之利益？故附卡持有
      人在為正卡持有人之連帶保證人，固在消費借貸關係外，另負擔連帶保證責任
      ，惟此乃高利益伴隨著擔任連帶保證人之風險，應屬一種利益與義務之平衡，
　　　就附卡持有人而言，並非完全不利於消費者，就發卡銀行而言，亦實無再為另
　　　一對待給付予附卡持有人，故上訴人主張系爭約定條款第三條不利於消費者，
　　　使附卡持卡人之給付與發卡銀行之對待給付顯不相當，應無效云云，自不可採
  　　。
（三）又查上訴人辯稱系爭約定條款第三條將使附卡持卡人負擔非其所控制之危險云
      云，然查系爭約定條款第十九條第三項規定，信用卡有效期間屆滿前，持卡人
      如無續用之意願，應於有效期限屆滿前，事先通知銀行終止本契約或以信用卡
      截斷掛號寄回方式通知銀行終止契約。是以在發生上訴人主張於正、附卡持卡
      人間相當信任關係消失後，附卡持有人即得向發卡銀行為終止契約之意思表示
      ，故即無上訴人所辯稱無從控制將來所應負擔之清償額之情，至於在正附卡持
      卡人間在申請信用卡時，一般而言，均屬相當親近信任之關係，在關係尚未破
      裂時，就彼此之信用狀況當屬明知或可得而知之情況下，自無使附卡持卡人負
      擔無法控制之危險，從而上訴人此部分之辯詞，實不可採。
（四）再查系爭信用卡約定條款第三條已規定「正卡持卡人或附卡持卡人應就各別使
      用信用卡所生應付帳款互負連帶清償責任」，並就「互負連帶清償責任」字樣
      部分加紅色及底線，此有被上訴人提出之信用卡約定條款可查，且就信用卡申
      請書上訴人申請資料欄後緊接著開宗明義以較大字體記載「申請人（以下均含
      本申請書之正附卡申請人且為連帶債務人）．．．．」，從而上訴人辯系爭約
      定條款第三條因字體細小及排版印刷過密，致難以注意其存在或辨識云云，即
      與事實不符，應不足採。又查上訴人辯稱被上訴人未給予合理之審閱期間云云
      ，然查被上訴人並未舉證證明向上訴人推銷信用卡申請時，有脅迫或限時上訴
      人須於一定時限內申請之情，縱被上訴人有以優惠方案吸引被上訴人申請之情
      ，被上訴人仍有自行決定是否立刻申辦或考慮一段時間之自由，況依前所述，
      系爭信用卡約定條款第三款規定，已記載在上訴人顯而易見之範圍內，是以上
      訴人所辯未給予合理審閱期間，系爭條款第三條應不構成契約內容云云，應不
      足採。
（五）至上訴人辯稱行政院消費者保護委員會已於九十三年一月間決議，針對附卡應
      負連帶清償責任之約定條款違反消費者保護法精神，應認為無效云云，並提出
      新聞報導影本為憑，然觀之該新聞報導，僅記載行政院消費者保護委員會之人
      員指出正卡持有人欠債，沒有道理要求附卡持卡人代還，認契約條款無效，並
      建議財政部修正現行定型化契約之規定等語，並無任何行政院消費者保護委員
      會之決議，僅為該委員會人員之個人意見而已，自無法拘束法院，附此敘明。
（六）綜上所述，被上訴人本於消費借貸、連帶保證契約之法律關係，請求上訴人與
      林嘉蘋連帶給付上開消費款及約定之利息、逾期手續費，為有理由，應予准許
      。（又民事訴訟法第四百二十七條第一項至第四項訴訟適用簡易程序所為被告
      敗訴之判決，應依職權宣告假執行，民事訴訟法第三百八十九條第一項第三款
　    定有明文。是則原審判命上訴人如數給付，並依職權宣告假執行，於法並無不
      合。上訴意旨指摘原判決不當，求予廢棄改判，為無理由，應予駁回其上訴。
四、據上論結，本件上訴為無理由，依民事訴訟法第四百三十六條之一第三項、第四
    百四十九條第一項、第七十八條，判決如主文。
中　　　華　　　民　　　國　　九十三　　年　　　六　　　月　　 十八 　　日
                                      民事第二庭
                                          審判長法官  汪漢卿
                                                法官  李家慧
                                                法官  黃雯惠
右正本係照原本作成。
本判決不得上訴。
中　　　華　　　民　　　國　　九十三　　年　　　六　　　月　　 十八 　　日
                                              書記官  林玗倩
